---
# output: github_document
output: 
  pdf_document:
    keep_tex: true
    fig_caption: true
    latex_engine: pdflatex
    template: svm-latex-ms.tex
    number_sections: true
title: | 
        | Mi proyecto
        | Subtítulo
        | Subtítulo
author:
- name: Roberto Marte
  affiliation: Estudiante, Universidad Autónoma de Santo Domingo (UASD)
abstract: "Mi resumen"
keywords: "Nivel educativo, Indice de pobreza, cantidad de nacidos"
date: "`r format(Sys.time(), '%B %d, %Y')`"
geometry: margin=1in
fontfamily: mathpazo
fontsize: 11pt
# spacing: double
bibliography: bibliography.bib
# csl: plos-one.csl
csl: apa.csl
header-includes:
  \usepackage{pdflscape}
  \newcommand{\blandscape}{\begin{landscape}}
  \newcommand{\elandscape}{\end{landscape}}
---


# Introducción

¿Que realicion existe entre la pobreza y el nivel educativo?
¿Incide el nivel educativo de la educacion con los nacimiento en Republica dominicana?
¿En que interviene el nivel de pobreza con los nacimientos?
¿Existe una relacion entre nivel de pobreza, nivel educativo y pobreza?.

# Metodología

\ldots

# Resultados

\ldots

# Discusión o Conclusiones

\ldots

# Información de soporte

\ldots

# *Script* reproducible

```{r}
library(`sf`)
library(`raster`)
library(`rgdal`)
library(`tidyverse`)
library(readxl)
library(`spdep`)
library(`lmtest`)
library(`tmap`)
library(`RColorBrewer`)
```
#cargar mapa de provincia
```{r provincia}
prov.sf <- st_read(dsn = 'data/divisionRD.gpkg', layer = 'PROVCenso2010', quiet = T)
plot(prov.sf)
```
#rgar archivo de datos de la ONE

```{r}
vivpersgeom_sf <- read.csv('data/vivpersgeom_sf.csv', check.names = F)
columnas <- colnames(vivpersgeom_sf)
summary(vivpersgeom_sf)
```
```{r}
cat(grep('^No sabe leer ni escribir|^Nunca asistió|^Primaria o básica', columnas, value=T), sep = '\n')
```      
```{r}
cat(grep('^Sabe|^Asiste|^Nivel educativo', columnas, value=T), sep = '\n')
```      
\ldots

# Referencias
